臺灣高等法院高雄分院刑事判決　　　94年度上更(二)字第56號
上　訴　人
即　被　告　乙○○
選任辯護人　陳世明律師
　　　　　　周村來律師
　　　　　　周元培律師
上　訴　人
即　被　告　甲○○
選任辯護人　葉武侯律師
　　　　　　張榮作律師
上列上訴人等因瀆職等案件，不服臺灣屏東地方法院87年度訴字
第736 號中華民國89年2 月15日第一審判決（起訴案號：臺灣屏
東地方法院檢察署86年度偵字第2540號、第2579號、第2761號、
第58 70 號、第8296號、第9632號、偵緝字第264 號），提起上
訴，判決後，經最高法院第2 次發回更審，本院判決如下：
    主  文
原判決關於乙○○、甲○○部分，均撤銷。
乙○○連續依據法令從事公務之人員，對於違背職務之行為，收
受賄賂，處有期徒刑拾壹年陸月，褫奪公權拾年，犯罪所得財物
新台幣參佰伍拾肆萬元，應予追繳沒收，其中拾柒萬元乙○○、
甲○○應連帶追繳沒收；如全部或一部無法追繳時，應以其財產
抵償之。
甲○○共同連續依據法令從事公務之人員，對於違背職務之行為
，收受賄賂，處有期徒刑拾年貳月，褫奪公權捌年，犯罪所得財
物新台幣拾柒萬元，甲○○、乙○○應予連帶追繳沒收，如全部
或一部無法追繳時，應以其財產抵償之。
    事  實
一、乙○○原係屏東縣崁頂鄉鄉長，甲○○係任職屏東縣崁頂鄉
    公所之建設課課長，渠2 人於民國83年9 月間起，至85年6
    月間止，負責該鄉公所公共工程之發包、開標及底價核定等
    業務，均係依據法令從事公務之人員。
（一）乙○○、甲○○2 人基於共同違背職務收取賄賂之概括犯
      意聯絡，明知依屏東縣政府發包作業之要求，辦理金額低
      於新台幣（下同）2,000,000 元以下之小型營繕工程，須
      函知殷實廠商2 家以上定期公開比價辦理；竟於附表一編
      號1-4 號所載時間之各項工程，共同連續違背職務，由甲
      ○○出面向王勝雄表示其與鄉長可以虛偽比價方式，由王
      勝雄指定之特定廠商得標承作該等工程，以此條件要求王
      勝雄於得標並領得工程款後，支付賄款，兩方並以此條件
      期約賄賂，附表一編號1 、2 、3 之工程，事後並有收取
      賄賂，兩人以不詳之比例朋分該等賄款，同附表編號4 則
      未收受賄款，茲分述如下：
  １、83年10月29日經辦附表一編號1 「新厝道路改善工程」時
      ，由乙○○指示甲○○向王勝雄表示該工程願指定由其比
      價，惟須交付其2 人一成之賄款，王勝雄答應該條件後，
      即由乙○○批示「通知大榮、大友土木包工業依法辦理估
      價比價手續」，王勝雄即以其大友土木包工業行（以下稱
      大友工業行）及向其妻舅蔡天固借用所開設之大榮土木包
      工業行（以下簡稱大榮工業行）牌照，由王勝雄填寫該2
      家工業行之估價單參與投標虛偽比價，並由大友工業行以
      672,000 元（底價690,000 元）得標，王勝雄於該工程完
      工84年1 月27日領款日，即至甲○○住處屏東縣潮州鎮○
      ○路62之1 號交付約工程款一成之賄款70,000元予甲○○
      親收。
  ２、於83年11月18日經辦附表一編號2 「崁頂村道路改善工程
      」及附表一編號3 「圍內、園寮村護欄工程」時，亦以同
      一方式及條件，由乙○○就附表一編號2 批示「通知大友
      、久弘土木包工業依法辦理估價比價手續」、附表一編號
      3 批示「通知大榮、大友土木包工業依法辦理估價比價手
      續」，旋由王勝雄分別以大友工業行、久弘營造有限公司
      （下稱久弘公司，係由其妻舅蔡天銓為負責人）及大友工
      業行、大榮工業行填寫估價單投標，虛偽比價後，附表一
      編號2工程，由大友工業行以438,000元（底價450,000 元
      ），附表一編號3工程，亦由大友工業行以728,000元（底
      價745,000 元）得標，王勝雄於得標後因甲○○表示乙○
      ○急須用錢，遂於得標後即應甲○○之要求，於不詳時間
      ，在蔡勝雄之住處同鎮○○路73號，將約工程款1 成之賄
      款100,000 元交付甲○○親收。
  ３、於84年1 月25日辦理附表一編號4 「園寮村南天宮廣場工
      程」時，亦以同一方式及條件，由乙○○批示「通知大榮
      、大友土木包工業依法辦理估價比價手續」，由王勝雄以
      大榮工業行及大友工業行填寫估價單投標，虛偽比價後，
      由大友工業以472,000元（底價480,000元）得標，惟本件
      工程因界址糾紛，致王勝雄虧損，故王勝雄並未依約於完
      工請款後交付乙○○、甲○○該工程款1成之賄款。
（二）乙○○經辦崁頂鄉公用工程，依屏東縣政府發包作業之要
      求，辦理金額高於2,000,000元以上之營繕工程，須有3家
      以上合格廠商參與公開投標；而公用工程之招標底價，為
      國防以外應秘密之消息，不得洩漏予他人，因其與王士潔
      （已於90年5 月13日死亡，本院前審判決不受理確定）時
      相往來熟識，明知王士潔組成工程圍標集團圍標該鄉公所
      工程，為共同收受賄款，而於鄉公所於辦理金額高於2,00
      0,000 元以上之工程公開招標時，竟共同基於洩漏國防以
      外秘密及違背職務收受賄賂之概括犯意聯絡，於辦理附表
      二編號1 至7 所示工程時，由乙○○將為國防以外應秘密
      之消息即預定核定之公共工程底價，告知王士潔知悉；王
      士潔則於得知底價後即召集欲投標廠商參加其圍標會議，
      並由王士潔洩漏底價予願出最高價賄賂金之廠商主標，再
      由其他廠商陪標之方式，由該特定廠商得標，王士潔向得
      標之廠商收取約得標工程款一定比例如附表二所示金額之
      賄賂，王士潔則於取得該等賄賂後，將其中部分款項（金
      額不詳）朋分予乙○○，茲分述如下：
  １、84年1 月9 日公開招標附表二編號1 之「北勢村排水改善
      工程」（訴書誤載為「北勢村內道路工程」）前，由陳吉
      川於同年月7 日下午，在屏東縣潮州鎮果菜市場對面參加
      由王士潔主持之圍標會議後，以支付工程款百分之10之條
      件決定由其承攬，王士潔並將該工程之底價5,800,000 元
      告知陳吉川，陳吉川即以啟輝營造有限公司（下稱啟輝公
      司）名義填寫5,780,000 元（第一審判決誤載為5 百78萬
      6 千元）之標單競標而得標（工程底價、得標金額、得標
      廠商、投標廠商詳如附表二編號1 所示），陳吉川於得標
      後3 日即84年1 月12日，在該鄉內某地交付570,000 元賄
      賂予王士潔，再由王士潔將其中之部分金額交付乙○○。
  ２、84年3 月27日公開招標附表二編號2 之「崁頂村排水溝改
      建工程」前，陳榮祥為取得該工程，遂於同年月25日下午
      ，前往前揭處所，參加由王士潔主持之圍標會議，並以支
      付約工程款百分之15之條件決定由其承攬，王士潔並將該
      工程之底價3,050,000 元告知陳榮祥，陳榮祥即以立信營
      造有限公司（下稱立信公司）名義填寫3,050,000 元之標
      單競標而得標（工程底價、得標金額、得標廠商、投標廠
      商詳如附表二編號2 所示），陳榮祥於得標後翌日即同年
      月28日，在該鄉內某地交付400,000 元賄賂予王士潔，再
      由王士潔將其中之部分金額交付乙○○。
  ３、於84年4 月17日公開招標附表二編號3 之「北勢村內道路
      工程」前，陳吉川為取得該工程，遂於同年月15日下午，
      前往前揭處所，參加由王士潔手下陳崑寶主持之圍標會議
      ，並以支付約工程款百分之15之條件決定由其承攬，王士
      潔並將該工程之底價4,770,000 元告知陳吉川，陳吉川即
      以啟輝公司名義填寫4,756,000 元之標單競標而得標（工
      程底價、得標金額、得標廠商、投標廠商詳如附表二編號
      3 所示），陳吉川於得標後翌日即84年4 月18日，在該鄉
      內某地交付700,000 元賄賂予王士潔，再由王士潔將其中
      之部分金額交付乙○○。
  ４、於84年4 月20日公開招標附表二編號4 之「崁頂園寮圍內
      村內道路工程」前，陳榮祥為取得該工程，於同年月18日
      下午，前往前揭處所，參加由王士潔主持之圍標會議，會
      議中王士潔以支付工程款百分之15左右之條件決定由陳榮
      祥投標，王士潔並將該工程之底價4,750,000 元告知陳榮
      祥，陳榮祥即以立建營造有限公司名義填寫4,690,000 元
      之標單競標而得標（工程底價、得標金額、得標廠商、投
      標廠商詳如附表二編號4 所示），陳某得標後翌日即84年
      4 月21日在該鄉內某地交付700,000 元賄賂予王士潔，再
      由王士潔將其中之部分金額交付乙○○。
  ５、84年12月29日公開招標附表二編號5 之「園寮村巷道改善
      工程」前，陳榮祥為取得該工程，遂於同年月27日下午，
      前往前揭處所，參加由王士潔主持之圍標會議，並以支付
      工程款百分之15左右之條件決定由其投標，王士潔即將該
      工程之底價2,865,000 元告知陳榮祥，陳榮祥即以立信有
      限公司名義填寫2,845,000 元之標單競標而得標（工程底
      價、得標金額、得標廠商、投標廠商詳如附表二編號5 所
      示），陳榮祥於得標後翌日即同年月30日在該鄉內某地交
      付300,000 元賄賂予王士潔，再由王士潔將其中之部分金
      額交付乙○○。
  ６、於85年1 月25日公開招標附表二編號6 之「圍內村巷道改
      善工程」及同附表編號7 之「屏六九線力社至州子段道路
      工程」前，陳榮祥為取得該工程，遂於同年月23日（第一
      審判決誤載為25日）下午，前往前揭處所，參加由王士潔
      主持之圍標會議，並以支付工程款百分之15左右之條件得
      標，王士潔即將該2 件工程之底價分別為3,342,000 元及
      2,865,000 元告知陳榮祥，陳榮祥即以立信公司名義分別
      填寫3,329,000 元及2,851,000元之標單競標而均得標（
      工程底價、得標金額、得標廠商、投標廠商詳如附表二編
      號6、7 所示），陳榮祥於得標後翌日即85年1 月26 日在
      該鄉內某地交付400,000 元及30,0000 元賄賂予王士潔，
      再由王士潔將其中之部分金額交付乙○○。
二、案經法務部調查局屏東縣調查站移送臺灣屏東地方法院檢察
    署檢察官偵查起訴。
    理  由
壹、關於證據能力之論述：按被告以外之人於審判外之言詞或書
    面陳述，除法律有特別規定外，不得作為證據；被告以外之
    人於偵查中向檢察官所為之陳述，除顯有不可信之情況者外
    ，得為證據；次按被告以外之人於審判中有身心障礙致記憶
    喪失或無法陳述者，其於其於司法警察官或司法警察調查中
    所為之陳述，經証明具有可信之特別情況，且為證明犯罪事
    實之存否所必要者，得為證據；被告以外之人於檢察事務官
    、司法警察官或司法警察調查中所為之陳述，與審判中不符
    時，其先前之陳述具有較可信之特別情況，且為證明犯罪事
    實存否所必要者，得為證據；又按被告以外之人於審判外之
    陳述，雖不符前四條之規定，而經當事人於審判程序同意作
    為證據，法院審酌該言詞或書面陳述作成之情況，認為適當
    者，亦得為證據。當事人、代理人或辯護人於法院調查證據
    時，知有第159 條第1 項不得為證據之情形，而未於言詞辯
    論終結前聲明異議者，視為有前項之同意，刑事訴訟法第15
    9 條第1 項、第159 條之1 第2 項、第159 條之2 、第159
    條之3 第2 款、第159 條之5 分別定有明文。
一、王勝雄、陳吉川、陳榮祥、王士潔、甲○○（就被告乙○○
    之犯罪事實而言）於法務部調查局屏東縣調查站（下稱屏東
    縣調查站）調查中所為之陳述：王勝雄於86年3月21 日及同
    年月26日，及陳吉川、陳榮祥於同年月21日及王士潔歷次在
    屏東縣調查站所作之陳述，係在該站調查員調查中所為之陳
    述，均應屬被告以外之人在司法警察調查中所作之陳述，乃
    被告以外之人，在審判外之陳述，原則上固無據證能力。然
    查：
（一）王勝雄於88年7 月5 日第一審審訊中，已有「因中風2 次
      ，兩眼失明，記憶力已不清楚，常常喃喃自語或不斷講話
      」之情形，此業經蔡月純當庭陳明在卷，而當時審理本案
      之法官問其是否認識乙○○、甲○○、王士潔、陳春仁等
      人，王勝雄亦答以：「不太記得」而有答非所問之情形，
      此有該審理筆錄在卷可查（見第一審卷第107 、108 頁）
      。又其本院89年度上訴字第502 號審理中亦答稱：「（對
      本案你記得什麼事？）沒有。」（89年度上訴字第502 號
      卷（下稱502 號卷）第135 頁背面），王勝雄有尿毒症、
      肝膿瘍及腹膜炎等病，復有長庚紀念醫院診斷證明書1 份
      在卷可憑，足見其已因身體障礙，致對本案相關情節之記
      憶喪失。王勝雄上開兩份調查筆錄均記載業經其親閱，並
      經調查員以閩南語逐字向其朗讀之旨，足見其對筆錄內容
      已充分了解，始於筆錄之末簽名蓋章，且其於3 月21日為
      上開陳述後，即接受檢察官之訊問，未有翻異前詞或有任
      何於調查中受有不法對待之陳述，足認證人王勝雄上開於
      司法警察調查中所為之陳述，應有可信之特別情況。此外
      ，其陳述內容均與被告2 人是否有本件收受賄賂之犯行有
      直接關係，自為「證明犯罪事實之存否所必要」，依上開
      刑事訴訟法第159 條之3 第2 款之規定，應得作為證據。
（二）陳吉川、陳榮祥、王士潔、甲○○上開於司法警察調查中
      所言，與其等於法院審理中之陳述不相符部分，因其等於
      警訊所言距離事發時點較為接近，且其陳述較未受其他外
      來因素干擾，應具有較可信之特別情況，且其陳述內容均
      與被告2 人是否有本件收受賄賂之犯行有直接關係，自為
      「證明犯罪事實之存否所必要」，依上開刑事訴訟法第15
      9 條之2 之規定，應得作為證據。
二、王勝雄、陳吉川、陳榮祥、王士潔於檢察官偵訊中未具結之
    陳述：
（一）按「中華民國92年1 月14日修正通過之刑事訴訟法施行前
      ，已繫屬於各級法院之案件，其以後之訴訟程序應依修正
      刑事訴訟法終結之。但修正刑事訴訟法施行前已依法定程
      序進行之訴訟程序，其效力不受影響。」刑事訴訟法施行
      法第7 條之3 已有明定。又上開修正前同法第186 條第4
      款規定：「有第180 條第1 項或第181 條情形而不拒絕證
      言者，不得令其具結。」故證人恐因陳述，致自己有受刑
      事追訴或處罰者，得拒絕證人而不拒絕者，依此修正前之
      規定，乃不得命具結。
（二）本件證人王勝雄、陳吉川、陳榮祥於上開刑事訴訟法修正
      前檢察官偵訊中所為陳述之內容，均涉及其等向被告乙○
      ○或甲○○行賄之事實，自有使自己遭受刑事訴追或處罰
      之可能，依上開修正前之規定，於該次訊問當時乃不得命
      其具結，檢察官未命其具結而為訊問，應屬依法進行之訴
      訟程序，其效力揆諸上開刑事訴訟法施行法規定之意旨，
      自不受影響。又此部分證言亦無何證據證明有何特別顯不
      可信之情況，自得作為證據。
三、王士潔於臺灣屏東地方法院檢察署86年度偵字第9632號案件
    檢察官86年12月26日、87年2 月18日偵訊中，以被告身分所
    為有關本案被告乙○○犯罪事實之陳述，雖未以證人身分具
    結陳述，然偵查中並無他被告反對詰問權保障之問題，被告
    於偵查中之陳述就可否作為其他被告犯罪事實之證據言之，
    與證人在偵查中之證述主要之差別在於具結與否，被告陳述
    本身犯罪事實同時言及他被告之犯罪事實，因未具結擔保其
    陳述之信憑性，原則上固不得作為他被告犯罪事實之證據。
    惟本件被告述及交付賄賂予乙○○之犯罪事實者，乃同時使
    自己有受刑事訴追或處罰之可能，依上開修正前刑事訴訟法
    之規定，此部分陳述即便以證人身分為之亦不得命其具結。
    況偵查中言及他人犯罪事實之有無，如無具結之必要，則究
    係以本案被告身分或證人身分為此陳述，並無區別之實益，
    蓋其他犯罪事實之被告於偵查中亦無詰問證人之餘地，故此
    情形與相關犯行之其他被告的反對詰問權保障並無關聯。與
    大法官會議第582 號解釋及修正後刑事訴訟法第287 條之2
    關於被告本人之案件於【審理中】調查共同被告，應準用人
    證之規定，殊無相涉。從而，王士傑於偵查中之陳述應有證
    據能力。
四、按測謊鑑定，係依一般人若下意識刻意隱瞞事實真相時，會
    產生微妙之心理變化，例如：憂慮、緊張、恐懼、不安等現
    象，而因身體內部之心理變化，身體外部之生理狀況亦隨之
    變化，例如：呼吸急促、血液循環加速、心跳加快、聲音降
    低、大量流汗等異常現象，惟表現在外之生理變化，往往不
    易由肉眼觀察，乃由測謊員對受測者提問與待證事實相關之
    問題，藉由科學儀器（測謊機）紀錄受測者對各個質問所產
    生細微之生理變化，加以分析受測者是否下意識刻意隱瞞事
    實真相，並判定其供述是否真實；測謊機本身並不能直接對
    受測者之供述產生正確與否之訊號，而係測謊員依其專業之
    學識及經驗，就測謊紀錄，予以客觀之分析解讀，至於測謊
    鑑定究竟有無證據能力，刑事訴訟法並無明文規定，惟實務
    上，送鑑單位依刑事訴訟法第208 條第1 項規定，囑託法務
    部調查局或內政部警政署刑事警察局為測謊檢查，受囑託機
    關就檢查結果，以該機關名義函覆原囑託之送鑑單位，該測
    謊檢查結果之書面報告，即係受囑託機關之鑑定報告，該機
    關之鑑定報告，形式上若符合測謊基本程式要件，包括：
    １、經受測人同意配合，並已告知得拒絕受測，以減輕受測
    者不必要之壓力。２、測謊員須經良好之專業訓練與相當之
    經驗。３、測謊儀器品質良好且運作正常。４、受測人身心
    及意識狀態正常。５、測謊環境良好，無不當之外力干擾等
    要件；即賦予證據能力，非謂機關之鑑定報告書當然有證據
    能力；具上述形式之證據能力者，始予以實質之價值判斷，
    必符合待證事實需求者，始有證明力（最高法院88年度台上
    字第26號、5038號、92年度台上字第3822號判決要旨參照）
    。被告乙○○、甲○○2 人之測謊鑑定係經法務部調查局之
    專業人員依其專業之訓練與知識，在測謊機器正常運作，施
    測環境無干擾及被告2 人同意受測之情況下所為，此有該局
    （86）陸（三）字第00000000號「測謊鑑定過程參考資料」
    1 份在卷（外放）可稽此鑑定報告自有證據能力，應得為裁
    判之佐證。
貳：實體部分：
一、訊據上訴人即被告乙○○、甲○○均否認有違背職務收受賄
    賂犯行，乙○○辯稱：伊係依法辦理公共工程之招標，未指
    示甲○○向王勝雄、陳吉川收受賄賂，亦未由甲○○處分得
    任何賄款；工程底價係密封而於投標截止後開標前始交付鄉
    長，再由鄉長啟封後決定得標者，不可能事先得知而洩漏，
    不知王士潔有組織圍標集團，其圍標與伊無關，亦未由王士
    潔處收取賄款云云；被告甲○○辯稱：伊均係依法辦理公共
    工程之比價，並未與被告乙○○共同向廠商王勝雄收受賄賂
    云云。
二、經查：
（一）被告乙○○、甲○○於右揭時地，經辦附表一編號1至4號
      「新厝道路改善工程」「崁頂村道路改善工程」、「圍內
      、園寮村護欄工程」及「園寮村南天宮廣場工程」時，約
      定交由王勝雄之大友土木包工業行承包，須交付工程款約
      1 成之回扣，再由乙○○在上開工程簽呈上批示「通知大
      榮、大友土木包工業依法辦理估價比價手續」、「通知大
      友、久弘土木包工業依法辦理估價比價手續」，旋由王勝
      雄借牌陪標，即以大榮土木包工業行或久弘公司虛偽比價
      ，並均由王勝雄之大友土木包工業行得標，其中「新厝道
      路改善工程」交付賄款70,000元，「崁頂村道路改善工程
      」及「圍內、園寮村護欄工程」共交付賄款100,000 元，
      「園寮村南天宮廣場工程」則因工程界址糾紛，王勝雄虧
      損，未交付賄款等情，業據證人王勝雄於86年3 月21日屏
      東縣調查站訊問時證稱：「我承包前述崁頂鄉公所工程，
      鄉長乙○○、建設課長甲○○確有索取工程回扣及涉嫌貪
      瀆不法情事，即83年10月底甲○○打電話來，表示新任鄉
      長乙○○願把新厝道路改善工程給我做，叫我再找一家商
      號投標比價，我即以我妻舅蔡天固的大榮土木包工業及大
      友土木包業2 家商號投標比價，該工程底價是690,000 元
      ，我實際上以672,000 元得標，大榮土木包工業僅係陪標
      ，工程完工請款領款後，我知道一般行情要給1 成左右，
      遂拿了70,000元直接拿到甲○○家中給甲○○親收，以表
      示謝意。甲○○收下後也沒表示什麼。到了同年11月中旬
      ，甲○○又打電話來表示崁頂村道路改善工程及圍內園寮
      護欄工程乙○○要給我承作，我即仍以大友、大榮2 家土
      木包工業投標比價（其中崁頂村道路改善工程應係以大友
      、久弘公司投標比價）。大友土木包工業得標後（底價分
      別為450,000 及745,000 元，標價為438,000 元及728,00
      0 元），甲○○即告訴我，鄉長乙○○選舉花費較兇，要
      先給100,000 元，我即拿了100,000 元現款交給甲○○親
      收（拿到甲○○家中）。工程請款後，我因已付回扣故未
      再給錢。84年1 月底甲○○又告訴我園寮南天宮廣場工程
      （底價480,000 元）也要讓我做。我仍以大友、大榮2 家
      土木包工業投標而以472,000 元得標，由於上述工程施工
      發生糾紛（界地糾紛）致虧損，故未給回扣。」等語（見
      86年度偵字第2540號偵查卷第37、39頁）。旋於移送檢察
      官偵查中亦證稱：「今日調查站所言均實在，我有看筆錄
      ，他們也有唸給我聽，83年10月承作崁頂鄉○○道路改善
      工程，以自己的大友及向我舅子借牌的大榮比價，一般都
      是先告訴底價再去比價，事後我有拿該工程一成回扣70,0
      00元給甲○○，我是拿去他家給他，他家住在潮州郵局附
      近。」（見86年度偵字第2540號偵查卷第45、46頁）。又
      於86年3 月26日屏東縣調查站訊問時復證稱：「我會參與
      承包崁頂鄉公所工程，均由崁頂鄉公所建設課長甲○○通
      知我參加競標或比價。而甲○○共有2 次向我收取回扣，
      第1 次是承包83年10月29日開標之『新厝道路改善工程』
      ，得標金額是672,000 元，領款當日中午我即拿70,000
      元至甲○○家中交給他，他家位於潮州鎮舊瑞芬酒家巷內
      （地址多少號我則不知道），房子是有騎樓的，進屋有一
      個木質屏風，大門是落地式鐵捲門，有紗門，目前已改為
      電動鐵捲門，客廳有木質長椅及2 張沙發，沒有辦公桌，
      其他陳設我則記不得了。第2 次是同年11月18日開標之『
      崁頂村道路改善計畫』及『圍內、園寮村護欄工程』，得
      標金額各為438,000 元及728,000 元，領款當日中午甲○
      ○即騎機車到我家向我拿了100,000 元，兩次日期均為領
      款當日，詳細日期已不記得了。」等語明確（見86年度偵
      字第2540號偵查卷第142 頁）。核與證人即大榮工業行負
      責人蔡天固於本院前審調查時證稱：「王勝雄是我妹婿，
      我將大榮工業行執照、營業登記證、印章借給王勝雄參加
      崁頂鄉公所工程投標，參與投標之標單、工程估價單、切
      結書及印鑑卡印模單上大榮工業行之印鑑及伊之私章，都
      是王勝雄自己填寫、蓋用，『新厝道路改善工程』、『圍
      內、園寮村護欄工程』及『園寮村南天宮廣場工程』都是
      王勝雄借用我的（大榮工業行）牌去標的，投標過程我不
      知道」等語（見本院上訴卷第3 至7 頁），及證人即久弘
      營造公司負責人蔡天銓於本院前審調查時亦證稱：「我是
      蔡天固哥哥，王勝雄是我妹婿，是王勝雄向我借牌參加『
      崁頂村道路改善工程』投標，我不清楚要投標那項工程，
      他說要標工程，我借給他」等語相符（見本院上訴卷第7
      至10頁），並有附表一編號1 至4 所示工程卷證扣案可資
      佐證。而王勝雄與蔡天固、蔡天銓均係郎舅關係，即王勝
      雄為蔡天固、蔡天銓2 人之妹婿，如非被告乙○○事前指
      示甲○○向王勝雄表示附表一編號1 至4 之工程願交其承
      作，再由王勝雄向蔡天固之大榮工業行或蔡天銓之久弘營
      造公司借牌，被告乙○○不可能如此巧合，在工程簽呈上
      批示由王勝雄、蔡天固、蔡天銓所屬上開工業行、公司參
      與比價。佐以被告甲○○於調查中曾供承：大友工業負責
      人王勝雄承包之崁頂鄉公所工程，是被告乙○○核定由王
      勝雄承包後，再由其通知王勝雄至鄉公所比價等語（見86
      年度偵字第2540號偵查卷第7 頁）；亦不否認由其通知王
      勝雄比價，是被告乙○○、甲○○2 人就此違背職務收受
      賄賂之犯行，顯有犯意聯絡及行為分擔。又證人王勝雄對
      於附表一編號1 至4 工程被告2 人之要求、期約及編號1
      至3 號之收受賄賂，編號4 之未交付賄賂等情，於屏東縣
      調查站調查及檢察官偵查時證述明確，並敘明甲○○之住
      處係位於潮州郵局附近及甲○○家中之擺設，其指述應足
      採信；且被告乙○○、甲○○2 人將此部分工程指定由王
      勝雄承作，足見交情非淺，復無任何仇怨，自無設詞誣陷
      之理。況被告乙○○、甲○○2 人經法務部調查局測謊鑑
      定結果，測謊過程中，乙○○稱：「其未收受廠商回扣」
      、「未令甲○○向廠商索回扣」；甲○○稱：「其未收受
      廠商回扣」、「鄉長未令其向廠商收取回扣」等語，經以
      控制問題法、混合問題法及緊張高點法實施測謊鑑定，均
      呈說謊反應，有法務部調查局於86年3 月31日86陸三字第
      00000000號鑑定通知書（見86年度偵字第2540號第175 頁
      ）及「測謊鑑定過程參考資料」各1 份可資佐證。此益徵
      被告乙○○、甲○○2 人確有向王勝雄收取賄款無訛。至
      證人王勝雄對於第2 次交付賄款10萬元予甲○○之時間係
      在得標後或領款後、地點係在其住處或甲○○住處，供述
      雖有差異，惟其業經於第3 次偵訊時表明詳細日期已不記
      得了等語，且其交付賄款之時間係於83年至84年1 月間，
      而制作筆錄之時間在86年3 月間以後，時隔2 年有餘，就
      其細節記憶難免模糊，無悖常情；至於其於原審及本院前
      審審理中雖就案情或供稱忘記了或稱未交付賄款云云，惟
      同時又稱：伊於檢察官訊問時所言均實在，反覆其詞，實
      係因其身心障礙致記憶喪失所致，已如前述。其此部分證
      詞自均無可採。被告乙○○、甲○○2 人此部分所辯係屬
      卸責之詞，不足採信。此外，復有附表一編號1 至4 之工
      程案卷可為憑證，被告2 人此部分犯罪事實應堪認定。
（二）被告乙○○於辦理附表二編號1至7所示工程招標時，將工
      程底價告知王士潔，由王士潔組成工程圍標集團，召集欲
      投標廠商參加其圍標會議，告知廠商工程底價，再由願出
      最高價圍標金之廠商主標，其他廠商陪標，向得標之廠商
      收受圍標金之事實，業據（１）證人即廠商陳吉川於屏東
      縣調查站證稱：「崁頂鄉公所所主持之工程招標，都是由
      王士潔（綽號「臭吉仔」，蓋「潔」與「吉」二字台語同
      音）主持圍標，我們領到標單後，王士潔即通知我們領標
      廠商，於他指定之時間、地點集合，由有意投標之廠商在
      場競標，競標折數（意即按工程款之賄賂金成數）最高者
      得標。：：：王士潔隨即告訴得標廠商應以多少價額投標
      ，陪標廠商應以多少價額陪標，廠商根本就沒有說話的餘
      地。得標廠商於得標後，必須依在圍標競標時所答應之條
      件（意即所出之賄賂金成數），支付現金給王士潔。」、
      「我參加王士潔主持圍標會議有5 、6 次，但只有得標1
      次，即84年4 月17日開標之北勢村內道路工程，底價4,77
       0,000元，我以4,756,000 元得標，當時王士潔圍標條件
      ，為工程款之百分之15，我得標後應付工程款4,756,000
      元之百分之15，即713,400 元，但我僅付700,000 元現金
      給王士潔。」、「我遺漏了84年1 月9 日開標之北勢村排
      水改善工程，是我用啟輝營造有限公司名義，以5,780,00
      0 元得標（該工程底價5,800,000 元），也是由王士潔圍
      標集團圍標而來，我是以支付工程款百分之10予王士潔圍
      標集團為條件，後來我得標後給付王士潔570,000 元現金
      。」（見86年度偵字第2540號偵查卷第51 、52 、54頁）
      。同日移送檢察官偵訊時，證人陳吉川亦坦承「北勢村內
      道路工程由我（證人陳吉川）得標，於84年4 月15日中午
      我與王士潔、乙○○在崁頂鄉公所會客室商談圍標的事情
      ，王士潔要求百分之16來搓圓仔湯，我說沒有辦法，只能
      給百分之15，當時鄉長沒有表示意見，鄉○○道我們在談
      什麼，事後鄉長打電話問我誰得標，我說我是以百分之15
      得標」等語綦詳（見86年度偵字第2540號偵查卷第67頁）
      。證人陳吉川復於86年3 月26於日屏東縣調查站訊問時證
      稱：「（問：84年1 月9 日開標之北勢村排水改善工程的
      圍標過程？）我是到崁頂鄉公所領標後，王士潔即通知我
      到潮州果菜市場對面之房屋（住址我不知道，圍標之詳細
      時間我已忘記，但我知道通常圍標時間是開標前2 日晚上
      。）當時我依王士潔之指示到圍標現場參加競標，我競標
      的條件為以工程款的百分之10予王士潔為條件而得標。我
      得標後，王士潔即指示北勢村排水改善工程之得標金額5,
      780,000 元，要我以5,780,000 元投標，參加圍標之廠商
      有幾人我因時間過太久，沒有印象了。我參加圍標回來以
      後，即借協茂營造有限公司、興石營造有限公司2 公司名
      義陪標（崁頂鄉公所公開招標每次可予每一競標之領標人
      領3 標），參加投標，至於另一投標廠商：日茂營造有限
      公司，我則沒印象。我依王士潔之指示以5,780,000 元投
      標，84年1 月9 日開標，果然是我以啟輝營造有限公司名
      義，而以5,780,000 元得標（底標是5,800,000 元），我
      得標後之第3 日即支付王士潔570,000 元。」「（問：84
      年4 月17日開標之北勢村內道路工程的圍標過程？）我是
      領得標單後，王士潔曾知會我，北勢村內道路工程要我支
      付得標工程款百分之16給王士潔為條件，而將該工程給我
      做。我則以僅能支付百分之15為條件，但王士潔態度非常
      堅決，我則不再理他，到了15日晚上，我依王士潔之指示
      ，到潮州果菜市場對面之房屋參加圍標，該圍標會議由陳
      崑寶主持，我以支付得標工程款百分之15予王士潔為條件
      而得標，4 月16日，王士潔打電話告訴我：『北勢村內道
      路工程，要以4,756,000 元投標。』我即依指示向協茂營
      造股份有限公司（負責人許義雄）借牌陪標，我自己則借
      啟輝營造有限公司之牌（負責人葉秋香）以4,756,000 元
      投標。84年4 月17日，北勢村內道路工程開標，我果然得
      標。隔天，我即給付700,000 元現金予王士潔作為得標圍
      標之報酬。」等語明確（見86年度偵字第2540號偵查卷第
      161 頁）。（２）證人陳榮祥於86年3 月26日屏東縣調查
      站調查時證稱：「該工程（屏六九線力社至州子段道路工
      程）係由我本人領標亦由我本人付押標金而底價則由王士
      潔洩漏給我，我再依據王士潔洩漏給我的底價定我的標價
      。因而我順利以新台幣2,851,000 元標得該工程」、「該
      工程（屏六九線力社至州子段道路工程）之圍標會議85年
      1 月23日於潮州鎮○○路果菜市場對面之鐵皮屋內召開，
      會議前王士潔先宣布工程名稱及底價再主持會議，現場尚
      有其他領標廠商但我並不認識。首先每家廠商均寫上要給
      王士潔的圓仔湯金額（台語意即賄賂金額）於紙上交給王
      士潔，王士潔再決定將工程圍標給圓仔湯金額最高的廠商
      。我事先已知王士潔所要的圓仔湯金額大約為工程底價的
      1 ．2 至1 ．5 成，而寫出300,000 元，是現場廠商中最
      高，故王士潔把該工程給我。於開標日期85年1 月25日得
      標後，當天（1 月25日）下午王士潔以電話聯繫我，我再
      將現金300,000 元拿到王士潔指定的地點並親手將300,00
      0 元交給他」、「前4 項工程（指圍內村巷道改善工程、
      園寮村巷道改善工程、崁頂村排水溝改建工程及崁頂園寮
      圍內村內道路工程）均於開標前2 日由王士潔本人或其手
      下小弟通知我於潮州鎮○○路果菜市場對面之鐵皮屋內召
      開會議，會議前王士潔均先宣布前述4 項工程名稱及底價
      ，再由渠主持會議，現場均尚有其他廠商但我並不認識。
      首先每家廠商均寫上圓仔湯錢於紙上，王士潔再決定給最
      高圓仔湯錢之廠商。該4 件工程中，圍內村巷道改善工程
      我支付圓仔湯錢400,000 元，園寮村巷道改善工程支付30
      0,000 元，崁頂村排水溝改建工程支付400,000 元，崁頂
      園寮圍內村內道路工程支付700,000 元。該4 件工程均在
      開標當日下午由王士潔聯繫我將圓仔湯錢送到他家或他指
      定地點，並由他本人親自收取。」（見86年度偵字第2579
      號偵查卷第3 、4 頁）等語明確，又於檢察官偵查時亦為
      同一證述無訛（見86年度偵字第2579號偵查卷第18 、19
      頁）。（３）被告王士潔確有圍標之行為及收取圍標金之
      犯行，除證人陳榮祥、陳吉川上述證述外，復有同案被告
      陳崑寶供稱：「在前述崁頂及林邊鄉公所辦理工程發包前
      ，王士潔確有召集廠商共同圍標『搓圓仔湯』（台語意即
      商討賄賂金額）情事，有時王士潔因人手不夠，會找我協
      助陪同他與包商搓『圓仔湯』，不過，王士潔與包商搓圓
      仔湯時，我僅負責在現場看場，全由王士潔與包商談工程
      金額、底價等事宜。我陪同王士潔處理工程圍標搓圓仔湯
      之案件有數件，但詳細工程名稱我已記不清楚，在搓圓仔
      湯期間並無發生暴力事件。」（見86年度偵字第5870 號
      第49頁）等語無訛，又證人【戴明賢】亦證稱：「該表（
      崁頂鄉工程分析表）所列的圍標工程係由王士潔、陳崑寶
      主導，他們並不會告訴我工程名稱，僅告訴我領標時間，
      然後我即在鄉公所外面隱蔽處守候，一旦有廠商領標單出
      鄉公所，我即上前盤問該廠商名稱、電話或抄寫其車牌號
      碼等基本資料再交給王士潔。有時也會因疏忽而遺漏某些
      領標廠商而讓工程遭搶標（意即競標）。84年間崁頂鄉公
      所發包工程均由我本人負責守候，抄寫領標廠商資料。」
      等語（見86年度偵字第2761號偵查卷第3 頁反面）。而投
      標廠商王勝雄、許義雄、何聰水、許舜川、蔡金和等人亦
      證述被告王士潔有邀渠等圍標情事在卷。且參與附表二所
      示工程廠商負責人即證人陳隨意（啟輝公司）、王森鴻（
      興石公司）、許天庭（日茂公司）吳美麗（立信、立建公
      司）、許舜川（新園公司）、洪豔秋（富海公司）於檢察
      官偵查中分別證稱，有將公司牌照借予陳吉川或陳榮祥參
      加投標。至證人陳吉川、陳榮祥於原審及本院前審審理中
      雖證稱其於偵查中所供述者均不實在，係調查站人員先寫
      好筆錄後要其簽名云云，惟查其於偵查中之3 次訊問時，
      對於上開案情之細節及過程均詳細供明在卷，且調查站之
      筆錄均經多次修改，如係單純簽名應不可能對筆錄為多次
      之修改，且其並於筆錄上親自簽名蓋章，並於檢察官86
      年3 月21日訊問時亦為同樣之供述，其於偵查中之供述應
      與事實相符，自為可採，證人陳吉川、陳榮祥於原審及本
      院前審審理中翻異前詞，係屬迴護被告等人之詞，不足採
      信。（４）證人即崁頂鄉公所人員蔡明哲、李振德、楊武
      雄、王瑞文等人前即證稱：「定底價之過程係預算書製作
      好之後，送相關人員審核，相關人員係『建設課主辦人員
      、課長、主計、祕書、鄉長』5 位，開標前最後10分鐘再
      由鄉長來定底價，如須送縣政府審核者，則於審核後寄交
      主辦人員，但是底價仍是由鄉長決定，不是補助單位訂定
      」等語。楊武雄於本院審理時再經選任辯護人多位律師及
      檢察官詰問結果仍證稱：「2,000,000 元以下工程款底價
      之決定乃開標前10分鐘，建設課主辦人員拿給鄉長決定，
      沒有5 人小組決定的問題，蔡明哲前（即原審卷第184 頁
      正反面）所言屬於發包開標過程，非定底價之過程，底價
      不可能這麼多人決定。鄉長如何定底價，其過程我不清楚
      」等語。則以此決定底價之過程而言，被告乙○○自有機
      會於事前得知底價，並將預定核定之底價，洩漏予王士潔
      ，此由證人陳榮祥於檢察官偵查中證稱：「王士潔宣布的
      底價後來與公開招標公開的底價有相同」等語（見86年度
      偵字第2579號偵查卷第19頁）觀之自明，苟非被告乙○○
      洩漏預定核定底價，王士潔何能先知而洩漏於廠商。被告
      請求調閱崁頂鄉公所之職掌表，經該鄉公所檢送相關資料
      審核，被告乙○○職司崁頂鄉鄉長，被告甲○○職司崁頂
      鄉公所之建設課課長，均負責該鄉公所公共工程之發包、
      開標及底價核定等業務，佐以附表二所示7 項工程底價共
      計27,442,000元，而得標金額共27,307,000元，僅相差13
      5, 000元，得標金額與底價平均只相差百分之０．49，投
      標廠商如非預知底價，何能如此精準。此外，復有附表二
      編號1 至7 所示工程卷宗在卷可稽（外放證物箱中之各該
      工程專案卷宗），經詳細審核，其底價及得標價暨得標人
      並參與競標者，詳如附表二所示。（４）又被告乙○○及
      王士潔於調查局測謊鑑定過程中，乙○○稱「未曾告知王
      士潔工程底價」、「王士潔未給其搓圓仔湯錢」，王士潔
      稱「未送錢給乙○○」、「無人告知其底價」等語，經以
      控制問題法、混合問題法實施測謊鑑定，均呈說謊反應，
      有該局前揭00000000號鑑定通知書及87年2 月19日87陸三
      字第87130264號鑑定通知書可佐（見86年度偵字第2540號
      偵查卷第175 頁、86年偵字第9632號偵查卷第150 頁）。
      綜上所述，被告乙○○違背職務於附表二編號1 至7 所示
      工程招標時，洩漏工程底標予王士潔，王士潔則組成工程
      圍標集團，召集欲投標廠商參加其圍標會議，將取得之底
      價金額再洩漏予願支付最高圍標代價之投標廠商，其他廠
      商陪標，王士潔向得標之廠商收受圍標報酬後，再將其中
      部分款項交付乙○○作為賄款等事實，事證明確，被告乙
      ○○所辯，不知王士潔組圍標集團，未洩漏工程底價，王
      士潔收取圍標金與伊無關云云，顯均係卸責之詞，不足採
      信，被告乙○○此部分之犯行，堪以認定。
三、按被告乙○○、甲○○行為後，貪污治罪條例業經於85年10
    月23日經總統修正公布，並於同年月25日施行，修正前該條
    例第4 條各款法定刑為處無期徒刑或10年以上有期徒刑，得
    併科新台幣3,000,000 元以下罰金，而修正後該條法定刑為
    處無期徒刑或10年以上有期徒刑，得併科新台幣1 億元以下
    罰金，比較新舊法結果，修正前之舊法對被告等人為有利，
    應以修正前之貪污治罪條例為被告等人論罪科刑之依據。核
    被告乙○○、甲○○行為時均係依據法令從事公務之人員，
    2 人所為犯罪事實（一）關於附表一編號1 、2 、3 所載犯
    行，係犯修正前貪污治罪條例第4 條第1 項第5 款之違背職
    務收受賄賂罪。其等所犯要求、期約賄賂等低度行為已為收
    受之高度行為所吸收，不另論罪。附表一編號4 之犯行則係
    犯同條例同條項同款之期約賄賂罪，其等要求賄賂部分已為
    高度之期約賄絡所吸收，不另論罪。公訴人認係同條例第4
    條第3 款之經辦公用工程收取回扣罪，尚有未洽，起訴法條
    應予變更。所謂國防以外應秘密之消息，係指國防以外有關
    外交內政、財政、經濟、交通、司法或其他政務上不得宣漏
    於外之機密，本件鄉公所經辦公共工程之招標底價乃避免投
    標者漫天喊價之設計，使投標者儘量以其成本上允許之最低
    價格投標承作，如投標前外洩，即可能使投標者以極接近底
    價之投標金額得標，而使公共工程無法以較低之價格標出，
    故公共工程招標之底價自屬不得外洩之秘密。被告乙○○所
    為犯罪事實（二）關於附表二之洩漏底價及收受賄賂行為，
    係犯刑法第132 條第1 項之公務員洩漏國防以外秘密罪及修
    正前貪污治罪條例第4 條第1 項第5 款之違背職務收受賄賂
    罪。被告乙○○、甲○○2 人間就犯罪事實（一）部分，有
    犯意聯絡及行為分擔，均為共同正犯。乙○○與王士潔就附
    表二所示之洩密及收受賄賂犯行言之，係2 人基於共同收受
    賄賂朋分之犯意聯絡，而由王士潔將乙○○所告知之底價洩
    漏予附表二所示之廠商，並推由王士潔向該等廠商收取賄賂
    後與乙○○朋分，2 人就此等犯罪事實自有犯意聯絡及行為
    分擔，應論以共同正犯。王士潔雖無公務員身分，然仍得與
    具有公務員身分之乙○○共犯上開犯行。此觀諸刑法第31條
    第1 項之規定自明。乙○○所犯多次違背職務收受賄賂罪與
    1 次期約賄賂罪間罪名雖有不同，然係屬同項款之不同階段
    行為，期約賄賂性質上係收受賄賂之前階段行為，兩者基本
    構成要件應認相同，其時間緊接，手段相同，顯係基於概括
    犯意為之，應依連續犯之規定論以得標價及廠商交付之賄賂
    款金額較大，情節較重之附表二編號3 違背職務收受賄賂之
    一罪，除法定刑為無期徒刑部分不得加重外，並依法加重其
    刑。又乙○○多次洩漏國防以外秘密罪之數行為，均時間緊
    接，犯罪構成要件相同，顯係各基於概括犯意為之，均為連
    續犯，亦應論以一罪，除法定刑為無期徒刑部分不予加重外
    ，並加重其刑；乙○○所犯違背職務收受賄賂罪及洩漏國防
    以外秘密罪間，均有方法結果之關係，為牽連犯，應從一重
    之違背職務收受賄賂罪處斷。被告甲○○附表一所載多次收
    受賄賂及1 次期約賄賂時間緊接而犯同一基本構成要件，應
    係基於概括犯意為之，爰依連續犯之規定論以收受賄賂之一
    罪，除法定刑為無期徒刑部分不予加重外，並加重其刑。
四、原審就被告乙○○甲○○部分為科刑之判決，固非無見，惟
    按：
  １、被告乙○○、甲○○如附表一編號1至4號係連犯違背職務
      ，收受賄賂罪已如前述；修正前貪污治罪條例第4 條第1
      項第5 款，已另設處罰明文，非單純經辦公用工程收取回
      扣，原判決就此部分論處經辦公用工程收取回扣罪，尚有
      未洽。另被告乙○○洩漏附表二各工程招標底價與違背職
      務收受賄賂間有牽連犯關係已如前述，原審認洩密行為係
      違背職務之當然行為，不另論刑法第132 條洩密罪，自有
      違誤。
  ２、附表一編號10之工程，並無證據證明被告乙○○向陳吉川
      索取賄賂未遂，原判決此部分論以經辦公用工程收取回扣
      未遂罪，自有未當。
  ３、又交付賄賂之人，非修正前貪污治罪條例第9 條第1 項所
      稱之被害人，諭知追繳之財物應予沒收，原判決諭知發還
      行賄之王勝雄，難謂允洽。
  ４、被告乙○○、甲○○上訴意旨，否認犯罪，指摘原判決不
      當，雖無理由，惟原判決關於被告乙○○、甲○○部分既
      有可議，自應由本院撤銷改判。
五、爰審酌被告乙○○係鄉長，被告甲○○為建設課長，均為公
    務人員，竟不知潔身自愛，違反政府招標採購制度，違背職
    務收受賄賂，勾結圍標集團，嚴重剝削合法廠商之權益及吞
    蝕政府公帑，影響工程品質及國家預算，危害國家官吏形象
    甚巨，且貪瀆行為多起，犯後猶否認犯行毫無悔意，態度不
    佳，及貪污所得金額等一切情狀，分別量處如主文第2 、3
    項所示之刑；並均依修正前貪污治罪條例第16條之規定分別
    宣告被告乙○○褫奪公權10年及被告甲○○褫奪公權8 年，
    以資懲儆。又被告乙○○、甲○○共同違背職務收受王勝雄
    賄賂共170,000 元，被告乙○○與王士潔共同違背職務收受
    附表二得標廠商賄賂共3,370,000 元，雖因王士潔已死亡，
    被告乙○○又否認收受賄賂而未能確知王士潔交付部分賄款
    予乙○○之確實金額，然此3,370,000 元即為乙○○與王士
    潔共同收受之賄賂，即均應依修正前同條例第9 條第1 、2
    項之規予以追繳，且該等款項既係行賄款，依其情節自應於
    追繳後沒收之，其中170,000 元部分被告乙○○、甲○○應
    連帶追繳。如全部或一部無法追繳時，應以其等財產抵償之
    。
六、公訴意旨另略以：
（一）乙○○、甲○○均明知依屏東縣政府發包作業之要求，辦
      理金額低於2 百萬元以下之小型營繕工程，須函知殷實廠
      商2 家以上定期公開比價辦理，竟共同基於公務員登載不
      實文書之概括犯意聯絡，於附表一編號1-4 號所載時間之
      各項工程，以虛偽比價方式，由王勝雄指定之特定廠商得
      標承作該等工程，明知並無比價投標之事實，竟利用不知
      情之人填載不實之比價紀錄表。另乙○○獨自承同一公務
      員登載不實之概括犯意，於附表一編號5 至10所示時間辦
      理「油車庄頂頭仔道路改善工程」、「檳榔腳溝子底道路
      改善工程」、「北勢村台糖鐵道邊排水溝工程」、「瓦瑤
      溝柏油路工程」、「北勢村第一長壽俱樂部鐵屋工程」及
      「北勢村溝子底巷道工程」等6 項，及附表一編號11至19
      所示時間辦理「85年度北勢村民大會小型工程」、「85年
      度圍內村民大會小型工程」、「85年度州子村民大會小型
      工程」、「曾新傳工寮旁道路工程」「越溪村社區活動中
      心工程」、「越溪村牌樓修復工程」、「園寮村瓦瑤溝巷
      道工程」、「園寮村田寮、社皮排水溝駁坎工程」、「力
      社村巷道工程」等9 項工程，未依規定函知殷實廠商2 家
      以上定期公開比價，竟通知陳吉川、陳榮祥取具2 家廠商
      估價單，並由乙○○在附表一編號5 至10所示工程簽呈上
      批示「通知進發、小勝土木包工業依法辦理估價比價手續
      」、「通知小勝、日茂土木包工業依法辦理估價比價手續
      」、「通知進發土木包工業、啟輝營造依法辦理估價比價
      手續」，即由陳吉川之進發工業行及陳吉川借牌陪標之小
      勝工業行或日茂營造有限公司（下稱日茂公司）或啟輝營
      造有限公司（下稱啟輝公司）虛偽比價，另在附表一編號
      11至19所示工程批示「通知立信、新園公司依法辦理估價
      比價手續」由陳榮祥之立信營造有限公司（下稱立信公司
      ）及陳榮祥借牌陪標之新園營造有限公司（下稱新園公司
      ），在鄉公所會議室虛偽比價方式，將「不實」投標廠商
      、投標金額、得標廠商等比價事項，利用不知情之承辦人
      員，登載在其職務上所掌之工程「比價記錄表」上，由陳
      吉川、陳榮祥之特定廠商得標（各該工程底價、得標金額
      、得標廠商、投標廠商，詳如附表一編號5 至19所示），
      足以生損害於屏東縣崁頂鄉公所工程比價之正確性及政府
      採購制度之管理。因認被告2 人均涉有刑法第213 條公務
      員明知不實之事項，登載於職務上所掌之文書罪嫌云云。
      訊之被告2 人均否認犯行，辯稱：彼等辦理工程招標事宜
      均依規定辦理等語。經查本件各該工程之「比價紀錄表」
      登載之內容為工程名稱、開標地點、預估底價、核定底價
      、廠商名稱、投標金額、開標結果，此有各該工程比價紀
      錄表在卷可按。其中工程名稱、開標地點、預估底價、核
      定底價與借牌虛偽比價均無關聯，無何不實甚明。有疑問
      者為廠商名稱、投標金額、開標結果等內容是否因並無實
      質比價而有不實登載之情事。「比價紀錄表」乃開標過程
      之紀錄，開標當日，各該廠商既有以標單投標之行為，其
      有投標之行為即屬事實，而各標單比價結果，由未超過底
      價之價低者得標，該比價紀錄表，據實記載開標過程之投
      標廠商及得標結果，即無何不實。至於投標廠商間有無實
      質競標，是否有借牌虛偽比價之情事，固影響該次決標或
      比價之效力，然此原非「比價紀錄表」記載之內容，「比
      價紀錄表」對此等事項亦無任何登載可言，且此紀錄表僅
      用以證明投開標之過程及得標結果，非用以證明或推認投
      標廠商間有無實質比價或競標，自難以廠商間係虛偽比價
      並無實質競標，即謂該比價紀錄表關於投標廠商、投標金
      額或開標結果之登載有何不實。蓋各該投標廠商既同意借
      牌予他人為投標行為，即屬授權他人代為投標，開標當日
      其既有標單參與投標，即難謂非投標廠商，至其有無得標
      意圖則與其是否為本件工程比價紀錄表所登載之投標廠商
      無涉。綜言之，比價紀錄表所記錄者為開標當日何人參與
      投標、何人得標、得標金額為何，至於有無虛偽比價，此
      紀錄表既無任何登載，自無登載不實之可能。本件附表一
      所載各項工程參與投標及得標之廠商均有標單及比價紀錄
      表存於崁頂鄉公所各該工程案卷可查，且比價紀錄表除被
      告乙○○或甲○○之核章外，另有其他不知情之主計員楊
      武雄、秘書羅明文，或技士李振德之簽名或蓋章，此業經
      本院核閱該等工程案卷無訛。堪認開標當日於開標地點即
      崁頂鄉公所內，確有比價紀錄表上所載投標廠商參與投標
      ，及經比價過程而有得標廠商產生之客觀事實存在。從而
      ，比價紀錄表據此客觀事實為登載，自無登載不實之情事
      。準此，公訴意旨所指事實自無成立刑法第213 條公務員
      登載不實罪之餘地。公訴意旨認此部分與前開論罪科刑部
      分有牽連犯之裁判上一罪關係，自為該部分判決效力所及
      ，爰不另為無罪之諭知。
（二）被告乙○○基於要求賄賂之犯意，於85年10月12日經辦「
      北勢村溝子底巷道工程」，向陳吉川表示如交付工程款1
      成之回扣，可由陳吉川以前揭比價方式，以1,750,000 元
      得標，惟尚未交付回扣。又基於概括犯意，於83年11月26
      日經辦「崁頂文化路改善工程」、83年12月29日經辦「崁
      頂田寮工程」、85年1 月11日經辦「崁頂後廓道路工程」
      、85年2 月15日經辦「崁頂鈺榮橋至港東2 號橋農路改善
      工程」及85年6 月15日經辦「崁頂北勢村後廓巷道改善工
      程」時，分別收受王士潔交付之50,000元至300,000 元不
      等之回扣。認被告乙○○涉有貪污治罪條例第4 條第1 項
      第3 款經辦公用工程收取回扣罪嫌云云。公訴人認被告乙
      ○○另涉此部分之犯行，係以陳吉川供述及同案被告王士
      潔住宅搜索查獲之帳冊資料記載；及認為同案被告王士潔
      曾於屏東調查站之初次訊問時及公訴人偵查中供承部分交
      付回扣予被告之犯行為論據。訊據被告乙○○則堅決否認
      犯行，辯稱並無此部分之犯行等語。按犯罪事實應依證據
      認定之，無證據不得認定其犯罪事實，刑事訴訟法第154
      條第2 項定有明文。又認定不利於被告之事實，須依積極
      證據，苟積極證據不足為不利於被告之認定時，即應為有
      利於被告之認定，更不必有何有利之證據，且事實之認定
      ，應憑證據，如未能發現相當證據，或證據不足以證明，
      自不能以推測或擬制之方法，以為裁判基礎。最高法院30
      年上字第816 號、40年台上字第86號著有判例。經查：
　１、證人陳吉川固於屏東縣調查站訊問時供證：「但是過了1
　　　年多，乙○○就不再無條件提供工程給我做，乙○○開出
      條件，每件議價工程要抽工程款的1 成給乙○○鄉長為得
      到議價工程之條件，我認為這條件過苛。所以就減少做崁
      頂鄉公所之議價工程。直到85年10月12日開標之底價1,75
      6, 500元，我以1,750,000 元比價得標北勢村溝子底巷道
      工程即為一例。」等語（見86年度偵字第2540號偵查卷第
      51頁），然並未言明其承包該件工程時，被告乙○○有無
      要求工程款1 成之回扣，且證人陳吉川於偵、審中始終堅
      決否認被告乙○○有向其索取此項工程回扣，佐以該工程
      於85年10月29日開工，於86年1 月29日完工，有該工程合
      約書可按，如被告乙○○有向陳吉川索取工程款1 成之回
      扣，何以該工程早已完工，陳吉川仍未交付回扣，是證人
      陳吉川於偵、審中稱被告乙○○並未向其索取回扣，堪以
      採信。
  ２、同案被告王士潔於偵查中曾坦承者，僅供稱扣案帳冊記載
      ：85年2月15日、給付「鄉」200,000元之該項記錄，係85
      年2 月15日「崁頂鈺榮橋至港東2 號橋農路改善工程」開
      標後，即致送給乙○○之圓仔湯錢，該筆款項係其同日於
      其高雄區中小企業銀行潮州分行提領後交付予乙○○云云
      （見86年偵字第9632號偵查卷第9 頁背面）。然王士潔於
      原審及本院前審審理中業經供稱其當時所言不實；且經原
      審向高雄區中小企業銀行潮州分行調取王士潔85年2 月間
      於銀行之存提款往來紀錄後，王士潔於2 月1 日至15日間
      並無該項提款紀錄，有該銀行88年12月24日第307 號函在
      本院前審卷可稽，是同案被告王士潔偵查中所為此部分顯
      有疑義，自難採為被告乙○○不利之證據。
  ３、另同案被告王士潔於偵查中業經供明：該帳冊中第5 頁記
      載給付蔡先生210,000 元、第6 頁記載給付蔡先生50,000
      元、第18頁記載給付蔡先生150,000 元等與乙○○金錢往
      來之記錄，則是乙○○簽發本票向其借款使用，並非圓仔
      湯錢回扣等語。經審酌王士潔之辯解，核與曾目睹乙○○
      與王士潔2 人曾因債款未清償而發生口角之許益彰、余榮
      祥2 人證稱：曾於86年春節過後之某一天，其等與乙○○
      及王士潔4 人於余榮祥家中住處打麻將時，乙○○與王士
      潔2 人曾因債款未清償而發生口角，因王士潔嘲笑乙○○
      欠債不還，乙○○被激怒後則當場拿出現金約3、40 萬元
      交付王士潔，王王潔於取得金錢後則自身上拿出本票2 、
      3 張還予乙○○，乙○○即當場將本票撕毀等語，經核證
      人2 人之證詞相符，且與王士潔辯稱相符；又王士潔當時
      係於羈押禁見中，其等應無串供之可能，證人之證詞自足
      以採信。
  ４、綜上所述被告乙○○此部分所辯未向陳吉川、王士潔收取
      回扣，尚堪採信，此外，本院復查無其他確切證據，足資
      證明被告乙○○有此部分犯行，此部分犯罪不能證明，惟
      公訴人係認此部分及與前開論罪科刑部分有連續犯之關係
      ，以裁判上一罪起訴，爰不另為無罪之諭知。
七、另被告王士潔於90年5月13日死亡，已經判決不受理確定，
    被告陳崑寶部分，業經原審判決確定，均不另論列，附此
    明。
據上論結，應依刑事訴訟法第369條第1項前段、第364條、第299
條第1 項前段、第300 條，修正前貪污治罪條例第2 條、第4 條
第1 項第5 款、第9 條第1 項、第2 項、第16條，刑法第2 條第
1 項但書、第11條、第28條、第31條第1 項、第56條、第132 條
第1 項、第55條、第37條第2 項，判決如主文。
本案經檢察官林應華到庭執行職務。
中　　華　　民　　國　　94　　年　　10　　月　　6　　日
                  刑事第八庭    審判長法  官  惠光霞
                                      法  官  李淑惠
                                      法  官  蔡國卿
右正本證明與原本無異。
如不服本判決應於收受本判決後10日內向本院提出上訴書狀，其
未述上訴理由者，並得於提起上訴後10日內向本院補提理由書狀
（均須按他造當事人之人數附繕本)「 切勿逕送上級法院」。
中　　華　　民　　國　　94　　年　　10　　月　　6 　　日
                                      書記官  翁心欣
附錄：本判決論罪科刑法條：
修正前貪污治罪條例第4 條：
有下列行為之一者，處無期徒刑或 10 年以上有期徒刑，得併科
新台幣300 萬元以下罰金
一  竊取或侵占公用或公有器材、財物者。
二  藉勢或藉端勒索、勒徵、強占或強募財物者。
三  建築或經辦公用工程或購辦公用器材、物品，浮報價額、數
    量、收取回扣或有其他舞弊情事者。
四  以公用運輸工具裝運違禁物品或漏稅物品者。
五  對於違背職務之行為，要求期約或收受賄賂或其他不正利益
    者。
    前項第 1 款至第 4 款之未遂犯罰之。
修正前貪污治罪條例第9 條：
犯第4 條至第6 條之罪，其所得財物，應予追繳，並依其情節分
別沒收或發還被害人。
前項財物之全部或一部無法追繳時，應追繳其價額，或以其財產
抵償之。
刑法第132 條
公務員洩漏或交付關於中華民國國防以外應秘密之文書、圖畫、
消息或物品者，處3 年以下有期徒刑。
附表一、2 百萬元以下之工程：（金額均為新台幣）
┌─┬────┬──────┬─────┬────┬─────┬──────┬────────┐
│編│時    間│ 工程名稱   │ 底  價   │得標價  │ 得標廠商 │ 比價廠商   │收受賄款        │
│號│        │            │          │        │          │            │                │
├─┼────┼──────┼─────┼────┼─────┼──────┼────────┤
│１│83.10.29│新厝道路改善│690000元  │672000元│大友工業行│大榮工業行  │70000元         │
│  │        │工程        │          │        │（王勝雄）│大友工業行  │                │
├─┼────┼──────┼─────┼────┼─────┼──────┼────────┤
│２│83.11.18│崁頂村道路改│450000元  │438000元│大友工業行│大友工業行  │與編號3共計     │
│  │        │善工程      │          │        │（王勝雄）│久弘公司    │100000          │
├─┼────┼──────┼─────┼────┼─────┼──────┼────────┤
│３│83.11.18│圍內、園寮村│745000元  │728000元│大友工業行│大榮工業行  │                │
│  │        │護欄工程    │          │        │（王勝雄）│大友工業行  │                │
├─┼────┼──────┼─────┼────┼─────┼──────┼────────┤
│４│84.01.25│園寮村南天宮│480000元  │472000元│大友工業行│大榮工業行  │因工程有糾紛而未│
│  │        │廣場工程    │          │        │（王勝雄  │大友工業行  │給付。          │
├─┼────┼──────┼─────┼────┼─────┼──────┼────────┤
│５│83.09.08│油車庄頂頭仔│700000元  │682000元│進發工業行│進發工業行  │無              │
│  │        │道路改善工程│          │        │（陳吉川）│小勝工業行  │                │
├─┼────┼──────┼─────┼────┼─────┼──────┼────────┤
│６│83.10.29│檳榔腳溝子底│750000元  │726000元│進發工業行│進發工業行  │無              │
│  │        │道路改善工程│          │        │（陳吉川）│小勝工業行  │                │
├─┼────┼──────┼─────┼────┼─────┼──────┼────────┤
│７│84.01.25│北勢村台糖鐵│560000元  │552000元│進發工業行│進發工業行  │無              │
│  │        │道邊排水溝工│          │        │（陳吉川）│小勝工業行  │                │
│  │        │程          │          │        │          │            │                │
├─┼────┼──────┼─────┼────┼─────┼──────┼────────┤
│８│84.04.06│瓦瑤溝柏油路│430000元  │428600元│小勝工業行│小勝工業行  │無              │
│  │        │工程        │          │        │（陳吉川）│日茂工業行  │                │
├─┼────┼──────┼─────┼────┼─────┼──────┼────────┤
│９│84.05.09│北勢村第一長│705000元  │686000元│進發工業行│進發工業行  │無              │
│  │        │壽俱樂部鐵屋│          │        │（陳吉川）│小勝工業行  │                │
│  │        │工程        │          │        │          │            │                │
├─┼────┼──────┼─────┼────┼─────┼──────┼────────┤
│１０│85.10.12│北勢村溝子底│0000000元 │0000000 │進發工業行│進發工業行  │無              │
│  │        │巷道工程    │          │        │（陳吉川）│啟輝公司    │                │
├─┼────┼──────┼─────┼────┼─────┼──────┼────────┤
││84.11.24│八十五年度北│ 287000元 │285000元│立信公司  │立信公司    │無              │
│  │        │勢村民大會小│          │        │（陳榮祥）│新園公司    │                │
│  │        │型工程      │          │        │          │            │                │
├─┼────┼──────┼─────┼────┼─────┼──────┼────────┤
││84.11.24│八十五年度圍│307000元  │306000元│立信公司  │立信公司    │無              │
│  │        │內村民大會小│          │        │（陳榮祥）│新園公司    │                │
│  │        │型工程      │          │        │          │            │                │
├─┼────┼──────┼─────┼────┼─────┼──────┼────────┤
││84.11.24│八十五年度州│287000元  │285000元│立信公司  │立信公司    │無              │
│  │        │子村民大會小│          │        │（陳榮祥）│新園公司    │                │
│  │        │型工程      │          │        │          │            │                │
├─┼────┼──────┼─────┼────┼─────┼──────┼────────┤
││85.01.11│曾新傳工寮旁│379000元  │375000元│立信公司  │立信公司    │無              │
│  │        │道路工程    │          │        │（陳榮祥）│新園公司    │                │
├─┼────┼──────┼─────┼────┼─────┼──────┼────────┤
││85.02.13│越溪村社區活│531000元  │528000元│立信公司  │立信公司    │無              │
│  │        │動中心工程  │          │        │（陳榮祥）│新園公司    │                │
├─┼────┼──────┼─────┼────┼─────┼──────┼────────┤
││85.04.24│越溪村牌樓修│480000元  │472000元│立信公司  │立信公司    │無              │
│  │        │復工程      │          │        │（陳榮祥）│新園公司    │                │
├─┼────┼──────┼─────┼────┼─────┼──────┼────────┤
││85.06.10│園寮村瓦瑤溝│0000000元 │0000000 │立信公司  │立信公司    │                │
│  │        │巷道工程    │          │元      │（陳榮祥）│新園公司    │無              │
├─┼────┼──────┼─────┼────┼─────┼──────┼────────┤
││85.08.30│園寮村田寮、│620000元  │608000元│立信公司  │立信公司    │無              │
│  │        │社皮排水溝駁│          │        │（陳榮祥）│新園公司    │                │
│  │        │坎工程      │          │        │          │            │                │
├─┼────┼──────┼─────┼────┼─────┼──────┼────────┤
││85.09.10│力社村巷道工│570000元  │562000元│立信公司  │立信公司    │無              │
│  │        │程          │          │        │（陳榮祥）│新園公司    │                │
└─┴────┴──────┴─────┴────┴─────┴──────┴────────┘
附表二、二百萬元以上之工程：（金額均為新台幣）
┌─┬────┬──────┬─────┬─────┬─────┬───────┬──────┐
│編│時    間│ 工程名稱   │ 底  價   │得標價    │ 得標廠商 │ 投標廠商     │廠商支付之圍│
│號│        │            │          │          │          │              │標金（其中部│
│  │        │            │          │          │          │              │分不詳金額交│
│  │        │            │          │          │          │              │付乙○○作為│
│  │        │            │          │          │          │              │賄賂        │
├─┼────┼──────┼─────┼─────┼─────┼───────┼──────┤
│１│84.01.09│北勢村排水改│0000000元 │0000000元 │啟輝公司  │協茂、啟輝    │570000元    │
│  │        │善工程      │          │          │（陳吉川）│興石、日茂    │            │
│  │        │            │          │          │          │              │            │
├─┼────┼──────┼─────┼─────┼─────┼───────┼──────┤
│２│84.03.27│崁頂村排水溝│0000000元 │0000000元 │立信公司  │德吉、立建    │400000元    │
│  │        │改建工程    │          │          │（陳榮祥）│新園、立信    │            │
├─┼────┼──────┼─────┼─────┼─────┼───────┼──────┤
│３│84.04.17│北勢村內道路│0000000元 │0000000元 │啟輝公司  │豐吉、啟輝    │700000元    │
│  │        │工程        │          │          │（陳吉川）│協茂          │            │
├─┼────┼──────┼─────┼─────┼─────┼───────┼──────┤
│４│84.04.20│崁頂園寮圍內│0000000元 │0000000元 │立建公司  │景福、順晟    │700000元    │
│  │        │村內道路工程│          │          │（陳榮祥）│富海、立建    │            │
├─┼────┼──────┼─────┼─────┼─────┼───────┼──────┤
│５│84.12.29│園寮村巷道改│0000000元 │0000000元 │立信公司  │富海、立信    │300000元    │
│  │        │善工程      │          │          │（陳榮祥）│新園、晉忠    │            │
├─┼────┼──────┼─────┼─────┼─────┼───────┼──────┤
│６│85.01.25│圍內村巷道改│0000000元 │0000000元 │立信公司  │立信、仁    │400000元    │
│  │        │善工程      │          │          │（陳榮祥）│順晟          │            │
├─┼────┼──────┼─────┼─────┼─────┼───────┼──────┤
│７│85.01.25│屏六九線力社│0000000元 │0000000元 │立信公司  │德吉、立信    │300000元    │
│  │        │至州子段道路│          │          │（陳榮祥）│仁          │            │
│  │        │工程        │          │          │          │              │            │
└─┴────┴──────┴─────┴─────┴─────┴───────┴──────┘
